臺灣高等法院高雄分院民事判決　八十九年度上字第二六三號
　　上　訴　人　酉○○
　　　　　　　　戌○○
　　　　　　　　Ｅ○○○
　　　　　　　　Ｄ○○○
　　　　　　　　宙○○
　　　　　　　　未○○○
　　　　　　　　天○○
　　　　　　　　地○○
　　　　　　　　宇○○
　　　　　　　　乙○○○
　　　　　　　　卯○○
　　　　　　　　庚○○
　　　　　　　　癸○○
　　　　　　　　壬○○
　　兼右十四人
　　訴訟代理人　玄○○　　住台北市中山區○○○路○段一二一號四樓之一
　　右一人訴訟
　　代理人及複
　　代　理　人　游淑惠律師
　　上　訴　人　亥○○○　住臺.
　　　　　　　　子○○　　住同.
　　　　　　　　辛○○　　住臺.
　　　　　　　　午○○　　住臺.
　　　　　　　　己○○　　住臺.
　　　　　　　　寅○○　　住臺.
　　　　　　　　Ｂ○○○　住高.
　　　　　　　　Ｃ○○○　住臺.
　　　　　　　　Ａ○○　　住高.
　　　　　　　　申○○○　住高.
　　　　　　　　黃○○　　住高.
　　　　　　　　巳○○　　住臺.
　　　　　　　　丑○○　　住高.
　　　　　　　　丙○○　　住高.
　　　　　　　　丁○○　　住高.
　　　　　　　　戊○○　　住高.
　　　　　　　　Ｆ○○　　住高.
　　被上 訴 人　辰○○　　住.
　　訴訟代理人　甲○○　　住高.
　　　　　　　　蘇新竹律師
　　　　　　　　張清富律師
當事人間請求分割共有物事件，上訴人對於民國八十九年六月二十七日臺灣高雄地方
法院八十六年度訴字第二七九七號第一審判決提起上訴，本院於九十三年一月六日言
詞辯論終結，判決如下：
    主      文
原判決除命上訴人酉○○、戌○○、玄○○、Ｅ○○○、Ｄ○○○、宙○○應就被繼
承人陳清江所有高雄縣湖內鄉○○段六二七地號土地應有部分八十分之八、上訴人亥
○○○、子○○、辛○○、午○○、己○○、寅○○、Ｂ○○○、Ｃ○○○應就被繼
承人陳成發所有上開土地應有部分各八十分之八、上訴人未○○○、天○○、地○○
、宇○○、乙○○○、卯○○應就被繼承人陳龍飛所有上開土地應有部分千分之三十
七，各按上訴人應繼分比例辦理繼承登記部分外，及訴訟費用（除未聲明不服部分外
）之裁判均廢棄。
右開廢棄部分，兩造共有坐落高雄縣湖內鄉○○段六二七地號土地，應予變賣，所得
價金按附表所示之比例分配之。
第一（除未聲明不服部分外）、二審訴訟費用由兩造各按附表所示之比例負擔。
    事實及理由
壹、程序方面：
一、本件為分割共有物之訴訟，訴訟標的對於共同訴訟之各人必須合一確定，雖僅酉
    ○○、戌○○、Ｅ○○○、Ｄ○○○、宙○○、未○○○、天○○、地○○、宇
    ○○、乙○○○、卯○○、庚○○、癸○○、壬○○、玄○○提起上訴，依民事
    訴訟法第五十六條第一項第一款規定，效力及於同造之亥○○○、子○○、辛○
    ○、午○○、己○○、寅○○、Ｂ○○○、Ｃ○○○、Ａ○○、申○○○、黃○
    ○、巳○○、丑○○、丙○○、丁○○、戊○○、Ｆ○○，應並列上開各人為上
    訴人。
二、上訴人亥○○○、子○○、辛○○、午○○、己○○、寅○○、Ｂ○○○、Ｃ○
    ○○、Ａ○○、申○○○、黃○○、巳○○、丑○○、丙○○、丁○○、戊○○
    、Ｆ○○經合法通知，未於言詞辯論期日到場，核無民事訴訟法第三百八十六條
    各款所列情形，爰依被上訴人之聲請，准由其一造辯論而為判決。
貳、實體方面：
一、被上訴人主張：坐落高雄縣湖內鄉○○段六二七地號，地目建，面積九公畝六○
    一三平方公尺之土地（以下簡稱系爭土地），為被上訴人辰○○（應有部分八分
    之二）及上訴人庚○○（應有部分三○○○分之一二三）、癸○○（應有部分三
    ○○○分之一二三）、壬○○（應有部分三○○○分之一二三）、Ａ○○（應有
    部分八十分之五）、申○○○（應有部分七七六分之四五）、黃○○（應有部分
    六四分之一）、巳○○（應有部分六○○分之一○）、丑○○（應有部分六四分
    之一）、丙○○（應有部分六四分之一）、戊○○（應有部分六四分之一）、Ｆ
    ○○（應有部分七七六分之五二）、及已死亡之陳清江（應有部分八○分之八）
    、陳成發（應有部分八○分之八）、陳龍飛（應有部分一○○○分之三七）等十
    六人分別共有。而陳清江於民國五十六年十二月二十九日死亡，其應有部分分別
    由長男酉○○、次男戌○○、三男玄○○、次女Ｅ○○○、三女Ｄ○○○、四女
    宙○○等六人共同繼承，應繼分皆為六分之一，陳清江之配偶陳洪水西已於七十
    年一月一日死亡，長女鶴川美代子於三十四年八月十四日死亡，鶴川美代子之長
    男鶴川誠於三十四年六月二十二日死亡絕嗣，養女陳玉蘭於十三年六月二十一日
    死亡絕嗣。陳成發於七十三年三月十日死亡，分別由其配偶亥○○○、長男子○
    ○、次男辛○○、三男午○○、四男己○○、五男寅○○、長女Ｂ○○○、次女
    Ｃ○○○等八人共同繼承，應繼分皆為八分之一。陳龍飛於八十四年二月九日死
    亡，分別由其配偶未○○○、長男天○○、次男地○○、三男宇○○、長女乙○
    ○○、次女卯○○等六人共同繼承，每人應繼分六分之一。系爭土地地目為建，
    並無使用目的不能分割之情形或不為分割之約定，因經協調均無法達成協議分割
    ，為使兩造使用土地方便及增加其利用價值，爰依民法第八百二十三條規定請求
    准予原物分割如附圖一甲案所示等語。並於本院聲明：上訴駁回。（至原判決關
    於陳清江、陳成發、陳龍飛之繼承人應辦理繼承登記部分，則未據聲明不服。）
二、上訴人之抗辯：
  (一)上訴人酉○○、戌○○、Ｅ○○○、Ｄ○○○、宙○○、未○○○、天○○、地
    ○○、宇○○、乙○○○、卯○○、庚○○、癸○○、壬○○、玄○○以：按共
    有物之分割，應先依共有人協議之方法行之，其分割之方法，不能協議決定者，
    方得依共有人之聲請，由法院命為分配。惟被上訴人從未與上訴人及部分共有人
    協議分割之方法，起訴前並無不能協議決定之情形，即提起本訴，顯無理由。又
    分割土地應依土地之價值及使用之經濟利益公平分割，被上訴人未依此原則，由
    其與同夥者分得均屬鄰接道路之黃金位置，上訴人等則被分配小巷內之位置，已
    失公平，且分配面積不足以建築，分割違反建築法規。再者，被上訴人未徵得上
    訴人之同意，將部分土地仍由上訴人保持共有關係，尚非適法。另系爭土地之巷
    道希望加寬至三公尺，由分配到臨馬路之共有人依比例持分共有，分到未臨馬路
    之共有人不必依比例持分。並主張變賣共有物以價金分配於各共有人，若無法變
    價分割，主張依附圖一乙案分割等語，資為抗辯。
  (二)上訴人庚○○另以：請求系爭土地內之巷道保留寬度三公尺，並請求保留舊房屋
    勿予拆除。又分割後有者會變成畸零地，故請求被上訴人向上訴人購買土地。系
    爭土地南有被上訴人之房屋，北有被上訴人之豬舍，希望分割後可以集中，是有
    利於被上訴人。另主張不要分割，維持現狀等語，資為抗辯。
  (三)上訴人癸○○以：請求系爭土地內之巷道寬度保留三公尺，及保留舊屋勿予拆除
    等語，資為抗辯。
  (四)上訴人壬○○以：本件從未協議分割方法，起訴不合法等語，資為抗辯。
  (五)上訴人午○○以：同意分割，希望分割道路能擴寬四、五公尺等語，資為抗辯。
  (六)上訴人己○○以：同意分割。
  (七)上訴人黃○○以：同意分割。
  (八)上訴人酉○○、戌○○、Ｅ○○○、Ｄ○○○、宙○○、未○○○、天○○、地
    ○○、宇○○、乙○○○、卯○○、庚○○、癸○○、壬○○、玄○○於本院聲
    明：(1)原判決除命上訴人酉○○、戌○○、玄○○、Ｅ○○○、Ｄ○○○、宙○
    ○應就被繼承人陳清江所有高雄縣湖內鄉○○段六二七地號土地應有部分八十分
    之八、上訴人亥○○○、子○○、辛○○、午○○、己○○、寅○○、Ｂ○○○
    、Ｃ○○○應就被繼承人陳成發所有上開土地應有部分各八十分之八、上訴人未
    ○○○、天○○、地○○、宇○○、乙○○○、卯○○應就被繼承人陳龍飛所有
    上開土地應有部分千分之三十七，各按上訴人應繼分比例辦理繼承登記部分，及
    訴訟費用（除未聲明不服部分外）之裁判均廢棄。(2)右廢棄部分，被上訴人在第
    一審之訴駁回。其於上訴人於本院未到庭聲明及陳述。
三、被上訴人主張系爭土地原為被上訴人與訴外人陳清江、陳成發、陳龍飛，暨其他
    上訴人Ａ○○、申○○○、庚○○、癸○○、壬○○、黃○○、巳○○、丑○○
    、丙○○、丁○○、戊○○、Ｆ○○所共有，應有部分分別為被上訴人八分之二
    ，陳清江八十分之八，陳成發八十分之八，陳龍飛千分之三十七，上訴人Ａ○○
    八十分之五，上訴人申○○○七百七十六分之四十五，上訴人庚○○、癸○○、
    壬○○各三千分之一百二十三，上訴人黃○○三百分之三十七，上訴人巳○○六
    百分之十，上訴人丑○○、丙○○、丁○○、戊○○各六十四分之一，Ｆ○○七
    百七十六分之五十二。陳清江於五十六年十二月二十九日死亡，其應有部分八十
    分之八分別由其繼承人即上訴人酉○○、戌○○、玄○○、Ｅ○○○、Ｄ○○○
    、宙○○共同繼承，每人應繼分六分之一；陳成發於七十三年三月十日死亡，其
    應有部分八十分之八分別由其繼承人即上訴人亥○○○、子○○、辛○○、午○
    ○、己○○、寅○○、Ｂ○○○、Ｃ○○○等八人繼承，其應繼分每人八分之一
    ；陳龍飛於八十四年二月九日死亡，其應有部分千分之三十七由其繼承人即上訴
    人未○○○、天○○、地○○、宇○○、乙○○○、卯○○等六人繼承，每人應
    繼分六分之一之事實，業據被上訴人提出土地登記簿謄本一份、戶籍謄本三十七
    份、陳清江、陳龍飛、陳成發除戶戶籍謄本及遺產繼承系統表各三份為證，復為
    上訴人所不爭執，自堪信被上訴人主張為真實。
四、按共有人得隨時請求分割共有物，但因物之使用目的不能分割或契約定有不可分
    割之期限者，不在此限；又共有物之分割，依共有人協議之方法行之，分割之方
    法不能協議者，法院得依任何共有人之聲請，以原物分配於各共有人，民法第八
    百二十三條第一項、第八百二十四條第一項第一款分別定有明文。次按分割共有
    物，以消滅共有關係為目的。法院裁判分割共有土地時，除因該土地內部分土地
    之使用目的不能分割（如為道路），或部分共有人仍願維持共有關係，應就該部
    分土地不予分割或准該部分共有人成立新共有關係外，應將土地分配於各共有人
    單獨所有，最高法院著有六十九年台上字第一八三一號判例可資參照。查：
（一）本件系爭土地地目為建，有土地登記謄本在卷可憑，依其使用目的並非不能分
      割，而兩造間並無不分割之協議等情，為兩造所不爭執，被上訴人於八十六年
      間提起本件訴訟，請求分割共有物，兩造就分割法法意見已有不同，且兩造於
      訴訟中曾請求私下協議（原審卷(一)第一六一頁），迄未達成分割之協議，顯有
      分割方法不能協議之情形，是依上開法條規定，被上訴人請求分割系爭土地，
      洵屬有據，應予准許。
（二）上訴人雖抗辯，本件分割標的為建地，當以建築為其物之使用目的，而建築基
      地，依建築法第十一條第一項之規定，包含法定空地，惟路竹地政事務所複丈
      結果，未考慮每筆建地均留法定空地，更無法定空地與將來建築物所佔地面連
      接部分所須不得小於二公尺之寬度，已違反建築法第十一條第一項及建築基地
      法定空地分割辦法第三條規定，且部分因寬度、長度小於三公尺及十二公尺，
      均不合台灣省畸零地使用規則第三條所定建地最小面積之條件，而成為不能達
      建地使用目的之畸零地，自有因建築基地之使用目的不能分割之原因云云。惟
      上開規定僅係對基地建築有所限制而已，並非限制共有物之分割，尚難因分割
      結果造成畸零地而限制分割。況且共有物之分割非僅有原物分割一途，自不因
      有上開情形，即謂系爭土地不得分割。上訴人上開抗辯自難採取。
五、另按請求共有物之分割，應由法院依民法第八百二十四條命為適當之分配，不受
    當事人主張之拘束。又分割共有物時，法院應參酌當事人之聲明、共有物之性質
    、座落位置、地形、經濟效用、各共有人應有部分之比例及全體共有人之利益等
    公平決之。經查：
（一）系爭土地上如附圖二之複丈成果圖上所示Ａ部分係空地、Ｂ部分係丑○○、丙
      ○○、丁○○、戊○○所搭建現出租之二樓加強磚造房屋，Ｃ部分係辰○○搭
      建自住二、三樓之加強磚造房屋，Ｄ係庚○○、癸○○、壬○○三人所有之平
      房瓦蓋、Ｅ部分係亥○○○等八人所有之平房瓦蓋、Ｅ１係辰○○所搭蓋之平
      房瓦蓋房屋，目前均無人居住，Ｆ部分係公廳，Ｇ部分係空地，Ｈ部分係申○
      ○○搭建自住之三樓加強磚造房屋、Ｉ部分係Ｆ○○搭建自住之三樓加強磚造
      房屋，Ｊ部分為道路，Ｋ部分為巳○○自住所有之平房瓦蓋，Ｌ部分係壬○○
      所有之平房瓦蓋，現無人使用，Ｍ、Ｎ部分係黃○○自住所有之平房瓦蓋及三
      樓加強磚造，緊臨Ａ、Ｂ、Ｃ旁之道路現狀係小巷，不足兩手臂寬，緊臨Ｈ、
      Ｉ部分南面為祠堂廣場及通道，路面寬度約四．三公尺至六公尺不等等情，業
      經原審勘驗系爭土地現場位置、其上建物及調查其使用情形等屬實，製有勘驗
      筆錄及拍攝現場照片附卷可稽，另囑請地政事務所測量人員會同到場實測，繪
      製有如附圖二之複丈成果圖在卷可稽（原審卷(二)第一二五至一三六頁）。
（二）系爭土地兩造主張之分割方法，被上訴人主張依附圖一甲案所示分配予各共有
      人，上訴人巳○○同意附圖一甲案所示Ｋ部分分歸其取得，上訴人癸○○同意
      附圖一甲案所示Ｆ部分分歸其取得，上訴人黃○○同意附圖一甲案所示Ｎ部分
      分歸其取得，上訴人丙○○、丁○○、戊○○、丑○○表示願就其應有部分維
      持共有，上訴人酉○○、戌○○、玄○○、Ｅ○○○、Ｄ○○○、未○○○、
      天○○、地○○、宇○○、乙○○○、卯○○、壬○○等主張變價分割，若無
      法變價分割，則附圖一甲案所示之Ｄ、Ｍ部分仍應細分如附圖二乙案，成為單
      獨所有。
（三）惟證人即高雄縣湖內鄉公所人員高碧穗證稱：「（系爭六二七地號）東邊距離
      三十公尺左右有八米計劃道路，該道路目前還沒有開闢，六二七地號到該道路
      之間還有隔其他土地」，「六二七地號以西也有壹條四米計畫道路，六二七地
      號與該計畫道路隔沒有多遠，實際距離要測量才知道，中間有一塊六二八地號
      土地，該土地是屬於狹長地，但系爭土地西南角有部分是直接與計畫道路相隔
      鄰，中正路往西直走可通往茄萣鄉，再往南可通向高雄市，往北是通向台南市
      ，往東可通往省道，六二七地號南邊並非直接緊鄰中正路，而是中正路的巷道
      ，與中正路相距不遠」，「（計畫道路）是湖內鄉公所在六十五年三月二十九
      日公布計畫道路，但目前還沒有實施的計畫，要等有經費才能實施」等語（本
      院卷第一一四二至一一四三頁），系爭土地西面目前固為狹窄小巷，而計劃道
      路隨時有變更可能，惟南面為廟前廣場，緊接大馬路，較為熱鬧，附圖二Ｃ、
      Ｈ、Ｉ、Ｎ現為店面使用，此與附圖二Ｄ、Ｅ、Ｆ、Ｇ、Ｋ、Ｌ、Ｍ係在狹窄
      巷道之內，僅供住家之用，土地價值顯有差異，有勘驗筆錄及照片為憑（本院
      卷第九五九至九六四頁、第一○○○至一一一一頁）。被上訴人雖抗辯其門前
      有金爐，經濟價值因此降低云云，惟觀之被上訴人所提出之照片觀之（本院卷
      第一○○九至一一一一頁），其門前攤販群集，至為熱鬧，乃有利於店面生意
      ，所辯經濟價值降低云云，不足採信。因此，上訴人抗辯系爭土地若以原物分
      配，土地價值有所差別一節，即堪採信。而被上訴人主張以原物分配，自應就
      分配土地為適當之差補調整，是就分配土地之價值及經濟利益差距如何，為有
      利於己之事實，自應負舉證之責。且被上訴人亦同意陳報鑑定機關鑑定土地之
      價值（本院卷第四一九頁），然均未提出鑑定機關或鑑定結果，經本院於九十
      一年八月二十七日定期命被上訴人繳納鑑定費用以資鑑定（本院卷第七四二頁
      ），被上訴人則表示不願繳納（本院卷第七六四頁），而上訴人亦不願墊支（
      本院卷第八五三頁），上訴人庚○○雖以土地價值差距約公告現值加四成云云
      （本院卷第八八一頁），惟並無依據，且未經其他共有人同意，尚難採取。是
      經本院一再勸諭被上訴人指定鑑定機關或繳納鑑定費用，被上訴人始終未為，
      本院自無從就分配土地為適當之差補調整而為原物分配。至於系爭土地上現有
      之建物，雖尚有被上訴人辰○○、上訴人申○○○、Ｆ○○、巳○○、黃○○
      自住，及上訴人丑○○、丙○○、丁○○、戊○○出租他人，惟其餘房屋則為
      老舊廢棄之空屋，有原審勘驗筆錄可稽，且均未提出建物登記謄本以供本院審
      酌，被上訴人並自認其所居住系爭土地上之高雄縣湖內鄉○○路○段七八巷一
      弄三號建物，並無使用執照（本院卷第三○一頁），堪認均係無建築執照之違
      章建築，如加以拆除，難認對居住人及社會有何重大損害，是就系爭土地之分
      割應予變賣，將價金依如附表所示各共有人之應有部分或應繼分，按比例分配
      於各共有人為適當。
六、綜上所述，被上訴人請求裁判分割系爭土地，核無不合，且本件應以變賣共有物
    分配價金之方式分割，所得價金則按附表所示各應有部分或應繼分比例分配予兩
    造。原審就系爭土地裁判分割如附圖一甲案之方案，尚有未當，上訴意旨指摘原
    判決分割共有物部分不當，求予廢棄改判，為有理由，應予廢棄改判如主文第二
    項所示。至本件判決之基礎已臻明確，兩造其餘主張陳述及所提之證據，核與判
    決結果不生影響，爰不一一論列，附此敘明。
據上論結，被上訴人之訴為有理由，依民事訴訟法第四百六十三條、第三百八十五條
第一項前段、第四百五十條、第七十八條、第八十一條第二款、第八十五條第一項前
段，判決如主文。
中　　　華　　　民　　　國　　九十三　　年　　　一　　　月　　　十六    日
                                                民事第一庭
~B1審判長法　官　黃金石
~B2      法　官　吳登輝
~B3      法　官　魏式璧
正本係照原本作成。
如對本判決上訴，須於判決送達後二十日內向本院提出上訴狀，其未表明上訴理由者
，應於上訴後二十日內向本院提出上訴理由書（均須按他造當事人之人數附繕本）。
上訴時應提出委任律師或具有律師資格之人之委任狀，並依附註條文規定辦理。
中　　　華　　　民　　　國　　九十三　　年　　　一　　　月　　　十六    日
~B法院書記官　唐奇燕
附註：
民事訴訟法第四百六十六條之一：對於第二審判決上訴，上訴人應委任律師為訴訟代
理人，但上訴人或其法定代理人具有律師資格者，不在此限。
上訴人之配偶、三親等內之血親、二親等內之姻親，或上訴人為法人、中央或地方機
關時，其所屬專任人員具有律師資格並經法院認適當者，亦得為第三審訴訟代理人。
第一項但書及第二項情形，應於提起上訴或委任時釋明之。
~F0
~T48;
附表：
┌─────┬─────┬─────┬─────┬─────┬─────┐
│ 姓    名 │ 比    例 │ 姓    名 │ 比    例 │ 姓    名 │ 比    例 │
├─────┼─────┼─────┼─────┼─────┼─────┤
│ 酉○○   │ 1/60     │ 戌○○   │ 1/60     │ 玄○○   │ 1/60     │
├─────┼─────┼─────┼─────┼─────┼─────┤
│ Ｅ○○○ │ 1/60     │ Ｄ○○○ │ 1/60     │ 宙○○   │ 1/60     │
├─────┼─────┼─────┼─────┼─────┼─────┤
│ 未○○○ │ 37/6000  │ 天○○   │ 37/6000  │ 地○○   │ 37/6000  │
├─────┼─────┼─────┼─────┼─────┼─────┤
│ 宇○○   │ 37/6000  │ 乙○○○ │ 37/6000  │ 卯○○   │ 37/6000  │
├─────┼─────┼─────┼─────┼─────┼─────┤
│ 庚○○   │ 123/3000 │ 癸○○   │ 123/3000 │ 壬○○   │ 123/3000 │
├─────┼─────┼─────┼─────┼─────┼─────┤
│ 亥○○○ │ 1/80     │ 子○○   │ 1/80     │ 辛○○   │ 1/80     │
├─────┼─────┼─────┼─────┼─────┼─────┤
│ 午○○   │ 1/80     │ 己○○   │ 1/80     │ 寅○○   │ 1/80     │
├─────┼─────┼─────┼─────┼─────┼─────┤
│ Ｂ○○○ │ 1/80     │ Ｃ○○○ │ 1/80     │ Ａ○○   │ 5/80     │
├─────┼─────┼─────┼─────┼─────┼─────┤
│ 申○○○ │ 45/776   │ 黃○○   │ 37/300   │ 巳○○   │ 10/600   │
├─────┼─────┼─────┼─────┼─────┼─────┤
│ 丑○○   │ 1/64     │ 丙○○   │ 1/64     │ 丁○○   │ 1/64     │
├─────┼─────┼─────┼─────┼─────┼─────┤
│ 戊○○   │ 1/64     │ Ｆ○○   │ 52/776   │ 辰○○   │ 2/8      │
└─────┴─────┴─────┴─────┴─────┴─────┘
